【裁判字號】    90,判,126
【裁判日期】    900208
【裁判案由】    營利事業所得稅
【裁判全文】
最  高  行  政  法  院  判  決                      九十年度判字第一二六號
    原      告  超然工程有限公司
    代  表  人  甲○○
    被      告  財政部台灣省南區國稅局
    代  表  人  許虞哲
右當事人間因營利事業所得稅事件，原告不服行政院中華民國八十八年八月二十六日
台八八訴字第三二三二五號再訴願決定，提起行政訴訟。本院判決如左：
    主  文
原告之訴駁回。
訴訟費用由原告負擔。
    事  實
緣原告民國八十二年度營利事業所得稅結算申報，列報營業成本新台幣（下同）二七
六、五一二、八二八元。被告初查就原告承包之各工程有關混凝土、預拌混凝土、鋼
筋、紅磚之耗用依工程合約書剔除超耗計一九、一四五、五九三元，核定營業成本二
五七、三六七、二三五元。原告就台南市政府溪頂里活動中心工程、石門國小運動場
護工程、大成長城廠房新建工程及市立醫院醫護人員宿舍工程部分不服，申經復查結
果，准予追認台南市政府溪頂里活動中心工程及石門國小運動場護工程營業成本二七
三、九二七元，重行核定全年所得為一九、五一○、一五五元。原告仍不服，就大成
長城廠房新建工程及市立醫院醫護人員宿舍工程部分，訴經財政部八十六年四月十四
日台財訴第000000000號訴願決定，將原處分撤銷，由被告另為處分。嗣經
被告重核結果，仍未准變更，原告提起訴願、再訴願，遞遭決定駁回，遂提起行政訴
訟。茲摘敘兩造訴辯意旨如次：
原告起訴意旨略謂：一、被告於計算材料耗用時，未慮及損耗率，依財政部頒「營造
業原物料耗用通常水準」，紮鋼筋每完成一噸需使用材料一．○八噸。另混凝土於澆
置過程中必然有所耗損，諸如外溢、模板破裂及模板空隙因承受混凝土壓力所致而膨
脹致使用量增加，雖部頒中未列有此耗損，然此應為查核準則第五十八條第二項之「
正當理由」，被告應核實認列，至於其合理之損耗率依詹氏書局出版王玉先生編箸之
「建築工程估價投標」一書第五頁所載之耗損率為百分之三，此等損耗被告於核定時
均未予斟酌，而訴願決定亦未對此論結，再訴願決定則認為原告於訂合約時已將損耗
包含於合約所附單價分析表中，從而否准列支。惟查訴訟標的工地並無如再訴願決定
所謂之單價分析表，而僅有工料分析表，其上記載施工項目及施工數量，而該施工數
量係指完工應接受驗收之數量，其當然不含損耗，否則業主如何驗收，更何況部頒營
造業耗料標準，以鋼筋為例，其亦載明施工一噸（此為工料分析表上所載之施工量）
應耗鋼筋一．○八噸，應已明確說明損耗應不含於工料分析表中，否則若如再訴願決
定所指損耗已含於其中，則部頒營造業耗料標準豈非成贅言。二、被告剔除一、九○
○元之超耗，其中金額鉅大者為大成長城台中廠廠房工地、大成長城台中廠穀倉工地
之鋼筋、混凝土及市立醫院宿舍第一期工程之混凝土，究其申報耗用量約為合約應耗
量之二倍，其損耗匪夷所思，與實際施工大相逕庭，況有甚多工地之申報耗用量低於
合約量，果真如此，公司實無法完成建築，交付業主。之所以造成多耗及少耗之原因
，乃係原告之會計人員更迭，新進之會計人員於結轉成本時錯誤所致，茲予以重新分
類，被告於重核時並未論及，而訴願決定亦避而不談，再訴願決定則謂「再訴願人自
承其當年度工程成本未依各項工程分別記載，原核定依各工程合約書所載之應耗量計
算超耗已屬有利，否則其營業成本應依行為時所得稅法施行細則第八十一條規定按同
業利潤標準核定，將更不利於再訴願人」，原告之帳務處理並非如上未依各項工程分
別記載，而係帳務業已依各項工程分別記載，僅少數進項憑證會計人員於記帳時錯入
工地別而已。另大成長城台中廠房新建及市立醫院宿舍二工地，被告剔除超耗之金額
，已使該二工地之所得超過同業標準，形成原告若自始未提示該二工地之相關合約及
帳證，稅負反而較輕之不合理現象。職是之故，倘被告全盤否定原告所舉之事實，至
少該二工地亦應依行為時所得稅法施行細則第八十一條規定按同業利潤標準核定。三
、另有關前訴願所主張之大成長城台中廠廠房及穀倉舖設鋼筋混凝土一項，重為核定
全盤推翻，認並無鋼筋混凝土之舖設情事，重為訴願時原告主張被告既認定並無鋼筋
混凝土之舖設情事，卻又指出「圓形穀倉基礎及周沿卸料區○地○○道均為鋼筋混凝
土」似前後矛盾。然訴願決定卻引大成長城公司函謂被告所指之「圓形穀倉基礎及周
沿卸料區○地○○道均為鋼筋混凝土」乃係用以認定大成長城公司台中廠之地坪面積
為三三、九六六平方公尺，而非認同已鋪設鋼筋混凝土。惟原告對於大成長城公司台
中廠之地坪面積從未有疑義，被告於重核復查決定如是指陳，豈非贅詞。再觀大成長
城公司函「．．．建築物部份為鋼筋混擬土加鋼構，圓形穀倉基礎及周沿卸料區○地
○○道均為鋼筋混凝土，道路為瀝清路面，餘面空地為綠化」，明顯係在指陳其結構
，而面積並非其重點。四、經依前列二、三理由，重新計算材料超耗，計有溢剔材料
成本金額為五、四七○、八四七元。懇請追認營業成本，而大成長城台中廠工地則請
追認營業成本或以舉證困難而將剔除金額逾部頒毛利率者予以追認相對之成本。綜上
所述，請求判決撤銷原處分及一再訴願決定等語。
被告答辯意旨略謂：一、本件經向大成長城公司查證系爭工程地坪部分是否有鋪設鋼
筋混凝土之事實，經其函復其台中總廠面積為三三、九六六平方公尺，其中建築物部
分為鋼筋混凝土加鋼構，圓形穀倉基礎及周沿卸料區○地○○道均為鋼筋混凝土，道
路為瀝青路面、餘空地為綠化，是原告所稱其在系爭工程地坪部分均鋪設鋼筋混凝土
，顯不足採信。另查原告當年度承建之工程僅係大成長城公司台中總廠之平倉及廠房
部分，並未包括該兩建築物外之地坪，是其顯然不可能就該兩建築物以外之地坪施工
鋪設鋼筋混凝土。原告復未能提示任何足以證明其於合約書估價單以外多耗用鋼筋混
凝土之證明，是被告原核定依工程合約書剔除超耗並無不合。二、茲就原告起訴主張
分別論述如下：（一）經查原核定計算原料超耗，係依各工程合約書估價單之施工數
量，乘以單價分析表各施工項目應耗的材料數量，計算各項材料之應耗量，因原告於
訂合約時已將施工的損耗率列入考量計算每一施工項目應耗之實際材料數量而編製單
價分析表，是被告原核定所計算之材料應耗數量係依合約項目數量計算，應已考慮各
材料之損耗率，原告之主張顯不足採信。（二）原告主張系爭之材料超耗係因會計人
員結轉編列錯誤乙節，依營利事業所得稅查核準則第二十四條規定，在同一年度內承
包二個以上工程者，其工程成本應分別計算。原告既自承其當年度工程成本未依各項
工程分別記載，原核定依各工程合約書所載之應耗量計算超耗已屬有利，且原核係依
原告提示之工程合約書及帳簿憑證查帳核定，非原告未能提示帳證供核，並無所得稅
法施行細則第八十一條關於所得部分依同業利潤標準核定之適用。另原告辦理結算申
報應對申報之資料盡注意之責，若發現有不實之情形，應於被告調帳查核前申請更正
。原告於被告核定其超耗後始主張其材料編列有誤，且未提示相關之證明其主張為真
實，其事後重編之報表顯難採認。（三）原告當年度承建大成長城公司之工程僅為平
倉及廠房部分，並未包括圓形穀倉基礎、周沿卸料區○地○○道，被告復查決定係引
據大成長城公司函文說明材料耗用情形。惟圓形穀倉基礎等部分既非屬原告承建工程
，其耗用材料縱為鋼筋混凝土，亦自非原告所耗用，且原告原主張該廠區之地坪三四
、○○○平方公尺全部鋪設鋼筋混凝土，顯然與被告向大成長城公司查證之事實不符
，是被告重核之理由並無矛盾。綜上所述，原告之訴為無理由，請駁回原告之訴等語
。
    理  由
按「製造業耗用之原料，超過各該業通常水準者，其超過部分，非經提出正當理由，
經稽徵機關查明屬實者不予減除。」為所得稅法第二十八條所明定。次按「製造業已
依稅捐稽徵機關管理營利事業會計帳簿憑證辦法設置帳簿，平時對進料、領料、退料
、產品、人工、製造費用等均作成紀錄，有內部憑證可稽，並編有生產日報表或生產
通知單及成本計算表，經內部製造及會計部門負責人員簽章者，其製品原料耗用數量
，應根據有關帳證紀錄予以核實認定。」、「製造業不合前項規定者，其耗用之原料
如超過各該業通常水準，超過部分，除能提出正當理由，經查明屬實者外，應不予減
除。」及「．．．營建業之營建材料．．．等耗用數量，應比照前條規定之原則辦理
。」為行為時營利事業所得稅查核準則第五十八條第一項、第二項及第五十九條所規
定。本件原告八十二年度營利事業所得稅結算申報，原列報營業成本二七六、五一二
、八二八元。被告初查核定營業成本二五七、三六七、二三五元。原告不服，申經復
查結果，准予追認營業成本二七三、九二七元。原告仍不服，訴經財政部八十六年四
月十四日台財訴第000000000號訴願決定，將原處分撤銷，由被告另為處分
。嗣經被告重核結果，以上開財政部訴願決定撤銷被告原復查決定意旨略謂：原告訴
稱其承建大成長城公司台中廠及穀倉地坪鋪設厚度十五公分，三四、○○○平方公尺
的混凝土及鋪設鋼筋一九、○○○公斤，工程合約雖未列示，惟圖說則有之，況原告
依合約規定應按圖施工，而非依估價單施工等語，是否屬實，核有查究之必要，如經
查屬實，則被告以合約核定該工程之耗料，未將該部分之應耗量併入計算即遽以核定
原告之超耗，自非無斟酌之餘地云云。本件經向大成長城公司查證系爭工程地坪部分
是否有鋪設鋼筋混凝土之事實，經其函復其台中總廠面積為三三、九六六平方公尺，
其中建築物部分為鋼筋混凝土加鋼構，圓形穀倉基礎及周沿卸料區○地○○道均為鋼
筋混凝土，道路為瀝青路面、餘面空地為綠化，是原告所稱其在系爭工程地坪部分均
鋪設鋼筋混凝土，顯不足採信。另查原告當年度承建之工程僅係大成長城公司台中總
廠之平倉及廠房部分，並未包括該兩建築物外之地坪，是其顯然不可能就該兩建築物
以外之地坪施工鋪設鋼筋混凝土。原告復未能提示任何足以證明其於合約書估價單以
外多耗用鋼筋混凝土之證明，是被告原核定依工程合約書剔除超耗並無不合，從而為
維持原核定之決定，揆諸首揭規定，經核並無違誤，一再訴願決定遞予維持，亦無不
合。原告不服，仍執與訴願相同之理由起訴主張：被告於計算材料耗用時，未慮及損
耗率，依營造業原物料耗用通常水準，紮鋼筋每完成一噸需使用材料一．○八噸。另
混凝土於澆置過程中必然有所耗損，諸如外溢、模板破裂及模板空隙因承受混凝土壓
力所致而膨脹致使用量增加，被告應核實認列。系爭工地並無如所謂之單價分析表，
而僅有工料分析表，其上記載施工項目及施工數量，而該施工數量係指完工應接受驗
收之數量，其當然不含損耗，否則業主如何驗收，更何況部頒營造業耗料標準，以鋼
筋為例，其亦載明施工一噸應耗鋼筋一．○八噸，應已明確說明損耗應不含於工料分
析表中。被告剔除一、九○○元之超耗，其中金額鉅大者為大成長城台中廠廠房工地
、大成長城台中廠穀倉工地之鋼筋、混凝土及市立醫院宿舍第一期工程之混凝土，其
申報耗用量約為合約應耗量之二倍，之所以造成多耗及少耗之原因，乃係原告之會計
人員更迭，新進之會計人員於結轉成本時錯誤所致。而大成長城台中廠房新建及市立
醫院宿舍二工地，被告剔除超耗之金額，已使該二工地之所得超過同業標準，形成原
告若自始未提示該二工地之相關合約及帳證，稅負反而較輕之不合理現象。倘被告全
盤否定原告所舉之事實，至少該二工地亦應依行為時所得稅法施行細則第八十一條規
定按同業利潤標準核定。另有關大成長城台中廠廠房及穀倉舖設鋼筋混凝土一項，重
為核定全盤推翻，認並無鋼筋混凝土之舖設情事，被告既認定並無鋼筋混凝土之舖設
情事，卻又指出「圓形穀倉基礎及周沿卸料區○地○○道均為鋼筋混凝土」似前後矛
盾等語。卷查本件經被告向大成長城公司查證，系爭工程地坪部分是否有鋪設鋼筋混
凝土之事實，經該公司函復其台中總廠面積為三三、九六六平方公尺，建築物部分為
鋼筋混凝土加鋼構，圓形穀倉基礎及周沿卸料區○地○○道均為鋼筋混凝土，道路為
瀝青路面、餘面空地為綠化，有該公司八十七年一月二十三日（八七）成工字第零零
柒號函在卷可稽。原告所稱其在系爭工程地坪部分均係鋪設鋼筋混凝土，核與上述函
所指道路為瀝青路面、餘面空地為綠化不合，不足採信。次查原告當年度僅承建大成
長城公司台中總廠之平倉及廠房部分，並未包括該兩建築物外之地坪，是原告顯然不
可能就該建築物以外之地坪施工鋪設鋼筋混凝土。矧原告未能提示任何足以證明其於
合約書估價單以外多耗用鋼筋混凝土之具體證明，則被告依各工程合約書估價單之施
工數量，乘以單價分析表各施工項目應耗的材料數量，計算各項材料之應耗量，因原
告於訂合約時已將施工的損耗率列入考量計算每一施工項目應耗之實際材料數量而編
製單價分析表，是被告所計算之材料應耗數量係依合約項目數量計算，業已考慮其各
材料之損耗率。又按營利事業所得稅查核準則第二十四條第五項規定，在同一年度承
包二個以上工程者，其工程成本應分別計算，如混淆不清，無法查帳核定其所得額時
，得依所得稅法施行細則第八十一條之規定辦理。原告既承認其當年度工程之進項憑
證有因會計人員於記載時錯入工地別之情形，則被告依其各工程合約書所載之應耗量
計算超耗尚無不合，且原核係依原告提示之工程合約書及帳簿憑證查帳核定，非原告
未能提示帳證供核致無法查帳核定之情形，尚無所得稅法施行細則第八十一條關於所
得額未提示部分依同業利潤標準核定其所得額之適用。另查原告辦理營利事業所得稅
結算申報時，本應對其申報之資料盡注意之責，若發現所送資料有不實之情形，應於
被告調帳查核前即時申請更正。原告於被告核定其超耗後，始主張其材料編列有誤，
復未提示其相關之證明，是被告對其事後重編之報表難予採認，亦無不合。綜上所述
，原告之上開主張，核無可採，其起訴意旨並無理由，應予駁回。
據上論結，本件原告之訴為無理由，爰依行政訴訟法施行法第二條、行政訴訟法第九
十八條第三項前段，判決如主文。
中    華    民    國     九十        年      二      月       八        日
                    最 高 行 政 法 院  第 五 庭
                                審 判 長 法  官      廖  政  雄
                                         法  官      蔡  進  田
                                         法  官      趙  永  康
                                         法  官      林  清  祥
                                         法  官      姜  仁  脩
右  正  本  證  明  與  原  本  無  異
                                         法院書記官  蘇  金  全
中    華    民    國     九十        年      二      月       九        日


司法院資訊處製作；財團法人民間司法改革基金會備份。
